【裁判字號】    99,訴,1079
【裁判日期】    991223
【裁判案由】    違反野生動物保育法
【裁判全文】
臺灣屏東地方法院刑事判決              99年度訴字第1079號
公  訴  人  臺灣屏東地方法院檢察署檢察官
被      告  洪文仕
上列被告因違反野生動物保育法案件，經檢察官提起公訴（99年
度偵字第8537號），被告於本院準備程序中就被訴事實為有罪之
陳述，經本院合議庭裁定由受命法官獨任進行簡式審判程序，並
判決如下：
    主  文
洪文仕犯野生動物保育法第四十一條第一項第一款、第三款之非
法獵捕保育類野生動物罪，累犯，處有期徒刑柒月。扣案之鳥仔
踏支均沒收。
    事  實
一、洪文仕前因施用毒品案件，經本院以97年度訴緝字第10號判
    決判處有期徒刑處有期徒刑1 年8 月，減為有期徒刑10月確
    定，於民國98年1 月15日縮刑期滿執行完畢。詎仍不知悔改
    ，明知紅尾伯勞鳥（學名：Lanius Cristatus）係行政院農
    業委員會（下稱農委會）所公告列為保育類野生動物，其族
    群量並未逾越環境容許量，非符合法定要件，不得任意獵捕
    ，亦不得以使用獸鋏之方法為獵捕，詎其為供己食用，竟基
    於非法獵捕保育類野生動物伯勞鳥之犯意，於99年9月13 日
    18時許，在屏東縣恆春鎮○○路1 巷66之1 號旁農地內，插
    設其前在不明路旁撿拾之俗稱「鳥仔踏」之獵具3 支，以此
    種禁止之方式獵捕保育類野生動物紅尾伯勞鳥，嗣於99 年9
    月14日4 時50分許，經警在上開農地發現有活體紅尾伯勞鳥
    1 隻遭上開「鳥仔踏」困住，即在該地點附近埋伏；於同日
    7 時20分許，洪文仕前往前開農地內，自上開「鳥仔踏」拆
    下上開遭困之活體紅尾伯勞鳥，上開警員旋即上前逮捕之，
    並扣得上述紅尾伯勞鳥1 隻（業經警方野放）及架設在上開
    地點之「鳥仔踏」3支。
二、案經屏東縣政府警察局恆春分局報告臺灣屏東地方法院檢察
    署檢察官偵查起訴，並經本院改依簡式程序審理。
    理  由
一、按簡式審判程序之證據調查，不受第159 條第1 項之限制，
    刑事訴訟法第273 條之2 定有明文，是依上開規定，於行簡
    式審判程序之案件，被告以外之人於審判外之陳述，除有其
    他不得作為證據之法定事由外，應認具有證據能力。查本件
    如下引用被告以外之人於審判外之陳述，因本案採行簡式審
    判程序，復無其他不得做為證據之法定事由，揆諸首揭說明
    ，應認均具有證據能力，合先敘明。
二、上揭犯罪事實，業據被告洪文仕於本院準備程序及審理時坦
    承不諱（參本院卷第18頁背面、第22頁背面、第30頁背面）
    ，又被告前開獵捕之鳥類確屬保育類野生動物紅尾伯勞鳥之
    情，有鑑定人蔡乙榮出具之鑑定報告書及農委會98年3月4日
    農林務字第0981700180號公告暨所附之保育類野生動物名錄
    各1 份在卷可稽（參警卷第14頁，偵查卷第16、17頁）；此
    外，並有屏東縣政府警察局恆春分局扣押筆錄、扣押物品目
    錄表、照片6 張及扣押物品清單（參警卷第9 至12、19至21
    頁，偵查卷第19頁），足認被告上開自白確與事實相符，堪
    信為真實，其犯行事證明確，堪予認定，應依法論科。
三、按紅尾伯勞鳥業經農委會於98年3 月4 日以農林務字第0981
    700180號公告為保育類野生動物，並有前開公告所附之保育
    類野生動物名錄可參，業如前述；又按保育類野生動物應予
    保育，不得騷擾、虐待、獵捕、宰殺、或為其他利用，但族
    群量逾越環境容許量，不在此限，野生動物保育法第18條第
    1 項第1 款定有明文。同條第2 項並指出前項第1 款保育類
    野生動物之利用，應先經地方主管機關許可，其可利用之種
    類、地點、範圍及利用數量、期間與方式，由中央主管機關
    定之，惟農委會並未依據野生動物保育法第18條第2 項規定
    ，將紅尾伯勞鳥公告為可供利用之保育類野生動物。再按獵
    捕野生動物不得使用獸鋏為工具，野生動物保育法第19條第
    1 項第6 款亦定有明文。是以被告設置獸鋏（即「鳥仔踏」
    ），使用禁止之方式獵捕未逾環境容許量之保育類野生動物
    紅尾伯勞鳥，核其所為係犯野生動物保育法第41條第1 項第
    1 款、第3 款之罪。起訴書犯罪事實欄雖記載「非基於學術
    研究、教育或試驗研究之目的，復未經中央主管機關之許可
    」等語（參起訴書第1 頁），惟按野生動物保育法第41條第
    1 項第2 款係規定，違反同法第18條第1 項第2 款之規定，
    未經中央主管機關許可，獵捕保育類野生動物者，為其成立
    要件。亦即行為人係基於學術研究或教育目的，而未經中央
    主管機關許可，獵捕保育類野生動物，方可成立。如非基於
    上述之目的而有擅自獵捕保育類野生動物之行為者，則屬是
    否構成同法第41條第1 項第1 款之罪之問題，最高法院86年
    度台上字第3821號判決意旨可供參照，是被告前開行為即未
    成立同法第41條第1 項第2 款之罪，附此敘明。另野生動物
    保育法第41條第1 項第1 、2 、3 款均係就不同情形下，對
    於保育類野生動物為獵捕、宰殺之處罰規定，如僅有其中一
    款情形之獵捕或宰殺保育類野生動物，固祇成立其中一款之
    獵捕或宰殺保育類野生動物罪；如兼具其中多款之情形，因
    獵捕或宰殺之行為祗有一個，仍只成立一罪，不能認為係法
    規競合或犯罪競合，並無刑法第55條之適用，其判決主文應
    將各款情形順序揭明，理由並應引用各款，俾相適應，最高
    法院92年度台上字第6402號判決意旨可資參照。是被告之行
    為雖同時該當野生動物保育法第41條第1 項第1 、3 款之情
    形，然因其捕獵行為只有一個，不能認為係法規競合或想像
    競合，無刑法第55條規定之適用。又被告有如事實欄所載前
    案科刑及執行情形，有臺灣高等法院被告前案紀錄表1 份在
    卷可稽，其於有期徒刑執行完畢後5 年內，故意再犯本案有
    期徒刑以上之罪，為累犯，應依刑法第47條第1 項之規定加
    重其刑。
四、爰審酌被告無故以非法手段獵捕保育類野生動物之行為，足
    以危害自然生態環境，且有損國際形象，本應受相當之刑事
    非難，惟考量其獵捕野生動物食用之犯罪動機單純，且獵捕
    之數量不多，其犯罪後坦承犯行等一切情狀，量處如主文所
    示之刑。又扣案之「鳥仔踏」3 支均係被告所有，供以犯本
    案所用之獵具，亦據被告供明在卷（本院卷第31頁背面、第
    32頁），爰依野生動物保育法第52條第1 項之規定，併予宣
    告沒收。另被告所獵捕之前開紅尾伯勞鳥1 隻，為被告犯野
    生動物保育法第41條第1 項第1 、3 款之罪，所查獲之保育
    類野生動物，然已於99年9 月14日先執行野放，有違反野生
    動物保育法案件查獲野生動物放生報告書1 份在卷足證（參
    警卷第16頁），為免執行困難，此部分爰不為沒收宣告，附
    此敘明。
據上論斷，應依刑事訴訟法第273 條之1 第1 項、第299條第1項
前段，野生動物保育法第41條第1 項第1 款、第3 款、第52條第
1 項，刑法第11條、第47條第1項，判決如主文。
本案經檢察官陳立興到庭執行職務。
中    華    民    國    99    年    12    月    23    日
                  刑事第五庭  法  官  謝濰仲
以上正本證明與原本無異。
如不服本判決應於收受判決後10日內向本院提出上訴書狀，並應
敘述具體理由；其未敘述上訴理由者，應於上訴期間屆滿後20日
內向本院補提理由書（均須按他造當事人之人數附繕本）「切勿
逕送上級法院」。
中    華    民    國    99    年    12    月    23    日
                              書記官  黃美玲
附錄本判決論罪之法條：
野生動物保育法第41條第1項第1、3款
有下列情形之一，處六月以上5 年以下有期徒刑，得併科新臺幣
20萬元以上1 百萬元以下罰金：
一、未具第18條第1 項第1 款之條件，獵捕、宰殺保育類野生動
    物者。
三、違反第19條第1 項規定，使用禁止之方式，獵捕、宰殺保育
    類野生動物者。
野生動物保育法第18條第1項第1款
保育類野生動物應予保育，不得騷擾、虐待、獵捕、宰殺或為其
他利用。但有下列情形之一，不在此限：
一、族群量逾越環境容許量者。
野生動物保育法第19條第1項第6款
獵捕野生動物，不得以下列方法為之：
六、使用陷阱、獸鋏或特殊獵捕工具。

司法院資訊處製作；財團法人民間司法改革基金會備份。
